【裁判字號】    99,國抗,15
【裁判日期】    991228
【裁判案由】    國家賠償
【裁判全文】
臺灣高等法院民事裁定                  99年度國抗字第15號
抗  告  人  徐利華
相  對  人  國防部陸軍司令部工兵處（即原國防部陸軍司令部
            工兵署）
法定代理人  趙世璋
相  對  人  國防部軍備局工程營產中心
法定代理人  邴建辰
相  對  人  國防部軍眷服務處
法定代理人  林景福
相  對  人  財政部國有財產局臺灣北區辦事處
法定代理人  陳文龍
上列當事人間請求國家賠償事件，抗告人對於臺灣臺北地方法院
中華民國99年8 月26日99年度重國字第20號裁定提起抗告，本院
裁定如下：
    主  文
抗告駁回。
抗告費用由抗告人負擔。
    理  由
一、抗告人起訴及抗告意旨略以：其父徐永生於民國43年前隨軍
    在臺北市○○區○○段5 小段第30、30之7 地號土地上自行
    搭建房屋居住，其於82年至85年間多次向土地管理機關即相
    對人國防部陸軍司令部工兵處（即原國防部陸軍司令部工兵
    署，下稱工兵處）、國防部軍眷服務處（下稱軍眷服務處）
    、財政部國有財產局臺灣北區辦事處（下稱國產局北區辦事
    處）、國防部軍備局工程營產中心（下稱營產中心）申請以
    公告地價申購系爭土地。詎相對人竟要求抗告人自行參閱報
    紙或上網查詢拍賣資訊，嗣更拒絕將系爭土地讓售予抗告人
    ，並擅將該土地變更為非公用財產，以公告地價拋售而圖利
    訴外人元大建設股份有限公司、蔡竹雄等特定私人，致抗告
    人受有新臺幣（下同）2 億元之損害。抗告人寄送陳情書予
    相對人國產局北區辦事處請求賠償，其將責任推卸予軍方，
    而相對人工兵處、軍眷服務處、營產中心均為國防部下屬，
    該等機關拒不賠償，抗告人僅得向其上級請求，抗告人所呈
    之賠償義務機關並無違誤，所提之行政訴訟相關繕本亦均送
    達予相對人，渠等均知悉抗告人請求國家賠償之事，渠等之
    答辯狀即為拒絕賠償之證明，原審認抗告人於起訴前未向賠
    償義務機關為書面請求，於法不合，爰請求廢棄原裁定，並
    發回原審法院更為審理等語。
二、按依國家賠償法請求損害賠償時，應先以書面向義務機關請
    求之，必賠償義務機關拒絕賠償，或自提出請求之日起逾30
    日不開始協議，或自開始協議之日起逾60日協議不成立時，
    請求權人始得提起損害賠償之訴。倘未踐行前述法定前置程
    序，其訴即難認為合法，此觀國家賠償法第10條第1 項、第
    11條第1 項前段自明（最高法院97年度臺上字第353 號判決
    意旨參照）。又原告之訴有起訴不合程式或不備其他要件者
    ，依其情形可以補正，經審判長定期間命其補正而不補正者
    ，法院得以裁定駁回之，民事訴訟法第249 條第1 項第6 款
    亦有明文。
三、經查抗告人起訴時並未提出已踐行國家賠償法第10條第1項
    、第11條第1 項前段所定前置程序相關證據，經原審於99年
    4 月12日以裁定命其於5 日內補正請求書面賠償協議不成立
    之證據，該裁定已於99年4 月15日送達抗告人，有原審99年
    4 月12日民事裁定、送達證書在卷可憑（原審卷第17、18頁
    ）。抗告人雖於99年4 月16日以準備狀檢附財政部國有財產
    局函、營產中心書函、臺北高等行政法院裁定、臺灣桃園地
    方法院98年度國字第32號國家賠償事件98年11月3 日言詞辯
    論筆錄、國產局北區辦事處函、工兵處書函、工兵處函等件
    （原審卷第23-24 、26-33 頁）。然上開國有財產局函、營
    產中心書函、工兵處書函、工兵處函（原審卷第23-24 、32
    -33 頁），係就抗告人擬申購系爭土地所提陳情書為回覆，
    上開國產局北區辦事處函（原審卷第29-30 頁），係關於系
    爭土地得標之通知，均非針對抗告人國家賠償請求而為，自
    不得供作抗告人已踐行法定前置程序之憑據。而上開臺北高
    等行政法院裁定（原審卷第26頁），僅為移轉管轄之裁定，
    無法證明抗告人於起訴前已踐行法定前置程序，上開臺灣桃
    園地方法院98年度國字第32號國家賠償事件98年11月3 日言
    詞辯論筆錄（原審卷第27-28 頁），其被告為國防部陸軍司
    令部，除與相對人無涉外，亦無法證明抗告人已踐行法定前
    置程序，上開裁定、言詞辯論筆錄亦難認係抗告人已踐行法
    定前置程序之證明。至抗告人固於本院提出其對國防部之國
    家賠償請求書，惟其並未以國防部為被告提起本件國家賠償
    之訴，且系爭土地於85年間奉行政院核定納入「國軍老舊眷
    村改建總冊土地清冊」，關於本件所涉國軍老舊眷村改建土
    地之處理，其賠償義務機關為國防部總政治作戰局，而非國
    防部，觀諸國軍老舊眷村改建條例施行細則第4 條第1 項規
    定亦明，並有營產中心99年6 月2 日備工土獲字第09900083
    16號函、國防部總政治作戰局99年7 月1 日國政眷服字第09
    90008706號函、原審99年7 月23日公務電話紀錄可憑（原審
    卷第55、56、60、61頁），是上開國家賠償請求書亦不足以
    供作抗告人已踐行法定前置程序之證明。抗告人既未補正其
    已踐行法定前置程序之證明文件，其起訴即非合法，原審以
    抗告人起訴不備其他要件為由，依民事訴訟法第249 條第1
    項第6 款規定，裁定駁回抗告人之訴，核無違誤。抗告意旨
    指摘原裁定不當，求予廢棄，為無理由，應予駁回。
四、據上論結，本件抗告為無理由，爰裁定如主文。
中    華    民    國    99    年    12    月    28    日
                    民事第十四庭
                        審判長法  官  林金村
                              法  官  周祖民
                              法  官  陳秀貞
正本係照原本作成。
本裁定除以適用法規顯有錯誤為理由外，不得再抗告。如提起再
抗告，應於收受後10日內委任律師為代理人向本院提出再抗告狀
。並繳納再抗告費新台幣１千元。
中    華    民    國    99    年    12    月    29    日
                              書記官  葉國乾

司法院資訊處製作；財團法人民間司法改革基金會備份。
